ACORDAO-COMPLETO-2396949

ACÓRDÃO 1399/2021 ATA 3/2021 - PRIMEIRA CÂMARA

VISTOS, relatados e discutidos estes autos de Tomada de Contas Especial instaurada, em atendimento ao Acórdão 6810/2017-TCU-Primeira Câmara, com vistas a apurar o dano aos cofres do Conselho Regional de Engenharia e Agronomia do Estado de São Paulo - Crea/SP, em razão do descumprimento, pelo Instituto de Organização Racional do Trabalho - Idort, do contrato de fornecimento da solução de informática denominada Creainfo,
ACORDAM os Ministros do Tribunal de Contas da União, reunidos em Sessão da 1ª Câmara, diante das razões expostas pelo Relator, em:
9.1. desconsiderar a personalidade jurídica do Instituto de Organização Racional do Trabalho - Idort para responsabilizar, em regime de solidariedade, seu então Presidente, Sr. Roberto Venosa, juntamente com os Srs. Carlos Eduardo Gesualdo Côrtes, José Eduardo de Paula Alonso e Ulisses Tadeu da Silva e referida pessoa jurídica contratada pelo Crea/SP, pelas irregularidades e débito apurado nestes autos;
9.2. promover, com fulcro nos arts. 10, § 1º, e 12, incs. I e II, 16, § 2º, alínea "b", da Lei 8.443/1992 c/c o art. 202, incs. I e II, 209, § 5º, inc. II, do Regimento Interno, a citação dos responsáveis solidários, os Srs. Carlos Eduardo Gesualdo Côrtes, José Eduardo de Paula Alonso, Roberto Venosa e Ulisses Tadeu da Silva e o Instituto de Organização Racional do Trabalho - Idort, para que apresentem alegações de defesa e/ou recolham, aos cofres do Conselho Regional de Engenharia e Agronomia do Estado de São Paulo - Crea/SP, as quantias indicadas no quadro a seguir, atualizadas monetariamente a partir das respectivas datas até a data do efetivo recolhimento, abatendo-se, na oportunidade, as quantias eventualmente já ressarcidas, na forma da legislação em vigor, esclarecendo-se que os débitos decorrem da indevida contratação sem licitação, quando da busca do fornecimento da solução de informática denominada Creainfo, de entidade que não reunia condições para executar o objeto contratado, seguida da atestação por serviços não realizados e dos subsequentes pagamentos, ensejando prejuízo ao Erário correspondente ao total pago:
	Data
	Valor (R$) 
	Data
	Valor (R$) 
	Data
	Valor (R$) 

	21/2/2005
	17.286,29
	21/12/2005
	77.788,31
	15/3/2005
	69.145,16

	15/4/2005
	86.431,45
	15/4/2005
	86.431,45
	15/5/2005
	77.788,31

	17/6/2005
	112.360,89
	20/7/2005
	190.149,19
	19/9/2005
	242.008,06

	30/9/2005
	276.580,64
	8/12/2005
	293.364,92
		
9.3. encarregar a Secex-TCE de cuidar que os expedientes que levarem a efeito as citações contenham os alertas e esclarecimentos do art. 202, § 1º, do RI/TCU, do art. 12, §§ 2º e 3º, da Lei 8.443/1992 e do art. 12, incs. VI e VII, da Resolução TCU 170/2004 e especifiquem, quanto à individualização das condutas de que decorreram os débitos:
9.3.1. no que se refere ao Sr. Ulisses Tadeu da Silva, então Gerente do Departamento de Informática: conduzir as tratativas iniciais do procedimento licitatório, consultando, inclusive, o Idort sobre o interesse e a possibilidade de prestar os serviços descritos, cuidando ele mesmo de realizar sucinta análise da proposta daquele instituto, em que afirmou que aquela entidade possuiria capacidade de atender o pretendido, que o valor estaria de acordo com o praticado no mercado, vindo a sugerir sua contratação direta;
9.3.2. no que se refere ao Sr. José Eduardo de Paula Alonso, então Presidente do Crea/SP: autorizar a dispensa ilegal de licitação, tanto em função da ausência de requisito suficiente para o afastamento do processo licitatório, quanto por haver sido levada a efeito mediante procedimento em que não se localizou a razão de escolha do fornecedor, nem a justificativa do preço e pesquisas realizadas quanto a isso, bem como assinar, como representante legal do Crea/SP, o Contrato 047/2004-Difin/SJ com o Idort;
9.3.3. no que se refere ao Instituto de Organização Racional do Trabalho - Idort, entidade contratada: receber, no âmbito do Contrato 047/2004-Difin/SJ, pagamentos por serviços não realizados;
9.3.4. no que se refere ao Sr. Roberto Venosa, então Presidente do Idort: utilizar-se abusivamente do Idort para celebrar o Contrato 047/2004-Difin/SJ com o Crea/SP sem prévia licitação e, na sequência, receber pagamentos por serviços não realizados;
9.3.5. no que se refere ao Sr. Carlos Eduardo Gesualdo Côrtes, Gerente do Departamento de Informática sucessor do Sr. Ulisses Tadeu da Silva: nas notas fiscais emitidas pelo Idort, atestar como executados e merecedores de pagamento serviços não executados;
9.4. informar aos responsáveis que, caso venham a ser condenados pelo Tribunal, os débitos ora indicados serão acrescidos de juros de mora, nos termos do § 1º do art. 202 do Regimento Interno desta Corte;
9.5. esclarecer aos responsáveis, em obediência ao art. 12, § 2º, da Lei 8.443/1992, e ao art. 12, inc. VI, da Resolução TCU 170/2004, que o recolhimento tempestivo do débito somente saneará o processo caso seja reconhecida a sua boa-fé e não se constate outra irregularidade nas contas; 
9.6. esclarecer aos responsáveis, em obediência ao art. 12, § 3º, da Lei 8.443/1992, e ao art. 12, inc. VII, da Resolução TCU 170/2004, que o não atendimento à citação implicará revelia, para todos os efeitos, dando-se prosseguimento ao processo;
9.7. incumbir  à Secex-TCE, previamente à realização das citações acima referidas, de efetivar diligências:
9.7.1. junto ao Crea/SP, a fim de que, no prazo de 15 (quinze) dias, encaminhe a este Tribunal cópia do processo de contratação da solução de informática Creainfo, aí incluídos tanto o procedimento licitatório cujo edital, segundo consta, encontrava-se pronto para publicação, quanto o processo de dispensa que se seguiu e culminou na assinatura do Contrato 047/2004-Difin/SJ;
9.7.2. junto à 5ª Turma do Tribunal Regional Federal da 2ª Região, com vistas a obter cópia da Ação Civil Pública autuada sob o nº 0010850-78.2010.403.6100; e
9.7.3. junto à Divisão de Tutela Coletiva - 2° Ofício do Patrimônio Público e Social da Procuradoria da República no Estado de São Paulo, com vistas a obter cópia do Procedimento Preparatório nº 1.34.001.009337/2009-85.

Tomada de Contas Especial instaurada, em atendimento ao Acórdão 6810/2017  TCU  1ª Câmara, com vistas a apurar o dano aos cofres do Conselho Regional de Engenharia e Agronomia do Estado de São Paulo  Crea/SP, em razão do descumprimento, pelo Instituto de Organização Racional do Trabalho  Idort, do contrato de fornecimento da solução de informática denominada Creainfo.

Primeira Câmara

Conselho Regional de Engenharia e Agronomia do Estado de São Paulo - Crea/SP.

3. Responsáveis: Carlos Eduardo Gesualdo Côrtes, CPF XXX.137.168-XX; José Eduardo de Paula Alonso, CPF XXX.746.288-XX; Roberto Venosa, CPF XXX.087.708-XX; Ulisses Tadeu da Silva, CPF XXX.843.728-XX; Instituto de Organização Racional do Trabalho - Idort, CNPJ 60.538.105/0001-20.

13.1. Ministros presentes: Benjamin Zymler (na Presidência) e Jorge Oliveira.
13.2. Ministros-Substitutos convocados: Augusto Sherman Cavalcanti (Relator) e Weder de Oliveira.

AUGUSTO SHERMAN

Cuidam os autos de Tomada de Contas Especial instaurada, em atendimento ao Acórdão 6810/2017-TCU-Primeira Câmara, com vistas a apurar o dano aos cofres do Conselho Regional de Engenharia e Agronomia do Estado de São Paulo - Crea/SP, em razão do descumprimento, pelo Instituto de Organização Racional do Trabalho - Idort, do contrato de fornecimento da solução de informática denominada Creainfo.
2.	No que se refere ao conteúdo deste feito, às medidas saneadoras e análises levadas a efeito, assim como quanto às conclusões e propostas de encaminhamento apresentadas pela área técnica desta Casa, adoto como relatório a instrução constante da peça 31, a qual contou com concordância do Diretor da Área (peça 32) e do Secretário de Controle Externo da Secex-TCE (peça 33) , passando a transcrevê-la, com os eventuais ajustes de forma julgados pertinentes:
"INTRODUÇÃO
1. Cuidam os autos de tomada de contas especial instaurada pelo Conselho Regional de Engenharia e Agronomia do Estado de São Paulo (Crea/SP) , em desfavor do Instituto de Organização Racional do Trabalho (Idort) , em razão do descumprimento do contrato de fornecimento de uma nova solução de informática, denominada CREAINFO, com vistas ao aprimoramento de software, aquisição e implantação de todos os softwares necessários, serviços de instalação, análise e adequação de processos, parametrização, customização, dentre outros.
HISTÓRICO
2. Como comentado na instrução anterior (peça 9) , a presente Tomada de Contas Especial decorre do Acórdão 6810/2017-TCU-Primeira Câmara (peça 1) , proferida no âmbito do processo apensado (TC Processo 009.297/2017-0) , o qual determinou ao Crea/SP que autuasse processo de TCE com vistas a apurar o dano ao erário decorrente da inexecução, pela empresa Idort, do contrato cujo objeto era o fornecimento de uma nova solução de informática, denominada CREAINFO.
3. O processo apensado tratou de representação feita pela Secex/SP, iniciada em face do Ofício 127/2015-TCU/SECEX-SP (TC Processo 009.297/2017-0 - peça 2) , de 23/1/2015, por meio do qual foram restituídos documentos ao Crea/SP, nos termos do art. 13, §§ 1º e 2º, da Instrução Normativa TCU 71/2012, para saneamento do processo de Tomada de Contas Especial iniciado por aquele Conselho em 2011, em observância ao art. 10, I a IV e §§ 1º a 3º, da referida Instrução Normativa.
4. Assim, nos termos do art. 13, §§ 1º e 2º, da Instrução Normativa TCU 71/2012, fixou-se o prazo de trinta dias para o saneamento do processo de Tomada de Contas Especial de que tratava o Ofício 127/2015-TCU/SECEX-SP.
5. O Crea/SP, mediante Ofício 184/2016-GP, de 6/10/2016, solicitou prazo de 90 dias para a conclusão dos trabalhos (TC Processo 009.297/2017-0 - peça 5) . Em face da inércia da entidade, encaminhou-se o Ofício 538/2017-TCU/SECEX-SP, de 3/3/2017, requerendo informações acerca da autuação de Tomada de Contas Especial (TC Processo 009.297/2017-0 - peça 6) . 
6.	O Relatório do Encerramento do processo C-388/2011, elaborado pela Comissão de Tomada de Contas Especial do Crea/SP, constituída pela Portaria 40/2016, trouxe os seguintes fatos (TC Processo 009.297/2017-0 - peça 7, p. 5-9) :
a) a questão relacionada era objeto de ação judicial 2006.61.00.028156-9, movida pelo Conselho em face do Idort, em trâmite na 24ª Vara Cível da Justiça Federal de São Paulo, por força do descumprimento do contrato firmado (Instrumento C-047/20041-Difin/SJ de 13/12/2004) , por culpa exclusiva deste último; 
b) demonstrativo, realizado pela Superintendência de Controladoria, indicava os pagamentos realizados pelo Conselho, do qual se verificava que, no período de dezembro de 2004 a setembro de 2005, fora desembolsada a importância de R$ 1.442.903,22; 
c) diante do inadimplemento do contrato, o Conselho entendeu por bem promover a ação de rescisão contratual com pedido de restituição das parcelas pagas, cumulada com perdas e danos, distribuída em 19/12/2006 para a 24ª Vara Cível da Justiça Federal de São Paulo;
d) o Crea/SP adotou todas as providências que lhe cabiam no sentido de apurar os prejuízos sofridos, promovendo a competente ação judicial para fazer valer seu direito; e
e) constou do 'Relatório Especial de Auditoria' do Conselho Federal de Engenharia e Agronomia, datado de 11/8/2009, recomendação no sentido que o Crea/SP notificasse os responsáveis indicados (Ulisses Tadeu da Silva e José Eduardo de Paula Alonso, pelo Crea/SP, e Luiz Carlos Boscolo e Roberto Venosa, pelo Idort) para apresentação de eventuais defesas, quantificação dos danos e tentativa de ressarcimento dos danos pela via administrativa, sob pena de ser instaurada Tomada de Contas Especial.
7. No referido Relatório de Encerramento constava que a Comissão entendera ser inócua a notificação dos indicados por via administrativa, a qual não alcançaria qualquer resultado prático de fato e tampouco se justificaria fazê-la. Tal entendimento decorreu do fato de que, desde dezembro de 2006, o Crea/SP buscava pela via judicial a restituição das parcelas pagas e a respectiva reparação dos prejuízos experimentados decorrentes do descumprimento contratual por parte do Idort, por meio dos seguintes processos, ainda sem trânsito em julgado.
8. O argumento de que a cobrança do prejuízo por meio de demandas judiciais suprimiria a cobrança por via administrativa, mediante a instauração de processo de Tomada de Contas Especial, foi refutado, em respeito ao princípio da independência das instâncias.
9. Acolhendo a proposta de encaminhamento da Secex-SP, foi proferido o Acórdão 6810/2017-TCU-Primeira Câmara (TC Processo 009.297/2017-0 - peça 11) , datado de 8/8/2017, o qual conheceu da representação, julgou-a procedente e determinou ao Crea/SP que autuasse processo de TCE com vistas a apurar o dano ao erário decorrente da inexecução, pela empresa Idort, encaminhando-a ao TCU no prazo de 180 dias.
10. O Crea/SP solicitou dilação de prazo de 60 dias, por meio do Ofício 11533/2017-UPC-SUPGER (TC Processo 009.297/2017-0 - peça 14) , o que foi deferido por meio do Acórdão 10340/2017-TCU-Primeira Câmara (TC Processo 009.297/2017-0 - peça 16) , datado de 14/11/2017.
11. Em 13/12/2017, foi autuada a presente TCE, com elementos enviados pelo Crea/SP por meio do Ofício 141/2017-GP (peça 2) , datado de 22/11/2017.
12. Como abordado no exame técnico naquela instrução (peça 9) , foram encaminhados os autos do processo C-388/2011 (peças 3 a 6) , os quais trouxeram documentação da apuração feita pelo Crea/SP em 2011 e que foram restituídas pelo Ofício 127/2015-TCU/SECEX-SP (TC Processo 009.297/2017-0 - peça 2) , de 23/1/2015, em virtude do fato de o Sr. Erick Mendes, um dos membros da Comissão de Tomada de Contas Especial, ter sido o responsável pelo recebimento dos serviços objeto do contrato descumprido, o que poderia 'ensejar questionamentos sobre a parcialidade do seu procedimento'.
13. O relatório de TCE é o mesmo Relatório do Encerramento do processo C-388/2011, datado de 7/3/2017, ou seja, anterior ao Acórdão 6810/2017-TCU-Primeira Câmara. E o argumento no sentido de que a cobrança do prejuízo por meio de demandas judiciais suprimiria a cobrança por via administrativa, mediante a instauração de processo de tomada de contas especial, já foi refutado no Acórdão 6810/2017-TCU-Primeira Câmara, em respeito ao princípio da independência das instâncias.
14. Ao excepcionar as ações de ressarcimento, o texto constitucional conduz à conclusão de que referidas ações decorrentes de ilícitos administrativos são imprescritíveis, conforme, aliás, já se pronunciou o Supremo Tribunal Federal ao apreciar o Mandado de Segurança 26.210-9/DF.
15. Cumpre ressaltar que, conforme depreende-se dos autos da Ação Civil Pública, há indícios de que a empresa Idort foi indevidamente contratada por dispensa de licitação, com base no art. 24, inciso XIII, da Lei 8.666/1993, seguindo-se outras irregularidades. Tais indícios atraem de modo inquestionável a competência do Tribunal e a necessidade de autuação e processamento da respectiva Tomada de Contas Especial, haja vista que tais irregularidades se enquadrariam no art. 16, inciso III e § 2º, da Lei 8.443/1992.
16. Ocorre, porém, que o Conselho Regional de Engenharia e Agronomia do Estado de São Paulo não cumpriu a determinação feita no Acórdão 6810/2017-TCU-Primeira Câmara. Com exceção do Ofício 141/2017-GP, de 22/11/2017 (peça 2) , que encaminhou a resposta do Crea/SP, nenhum documento foi produzido posteriormente ao acórdão. Não houve um processo de TCE devidamente conduzido de acordo com a Instrução Normativa TCU 71/2012, com a quantificação do dano ao erário, apuração de responsabilidades e adoção de medidas para cobrança administrativa.
17. Diante do descumprimento, por parte do Crea/SP, da determinação feita no Acórdão 6810/2017-TCU-Primeira Câmara, entendeu-se que deveria ser feita diligência àquele Conselho Profissional para saneamento deste processo. Portanto, foi enviado o ofício 1205/2018-Secex-SP (peça 11) , com ciência de recebimento constante da peça 12. Foi solicitada prorrogação de prazo por 120 dias para seu atendimento (peça 13) . Por meio de Despacho, o gabinete do Ministro Augusto Sherman proferiu autorização, em caráter excepcional, à prorrogação do prazo solicitado pelo Crea/SP (peça 15) e comunicado via ofício 3408/2018-Secex-SP (peça 16) com ciência de recebimento (peça 17) . Mais uma vez foi solicitada prorrogação do prazo para atendimento à diligência (peça 18) , acolhida pelo Diretor da Secex-SP por considerar razoáveis as razões apresentadas (peça 19) , cuja notificação se encontra à peça 20.
18. Tendo em vista o não atendimento dos ofícios anteriormente enviados, foi reiterada a solicitação contida nos expedientes por meio do ofício 4590/2019-TCU/Secex-TCE, de 25/6/2019 (peça 21) . A ciência de recebimento consta da peça 22. Por fim, a resposta enviada por meio do ofício 009/2019, de 25/7/2019, consta das peças 23-29.
EXAME TÉCNICO
Resposta enviada pelo CREA/SP (Peças 23-29) 
19. Na resposta enviada pelo Crea/SP, foram apresentados documentos já existentes no processo, sobretudo relativos às ações judiciais ainda em curso. Conforme mencionado, o motivo para a instauração foi o descumprimento contratual por parte do Idort, referente aos serviços contratados no âmbito do Contrato 047/2004-DIFIN/SJ, tendo ocorrido o pagamento de dez das doze parcelas acordadas, sem a contrapartida da entrega satisfatória dos serviços contratados. 
20. Quanto à demonstração da responsabilidade dos agentes envolvidos, o Relatório da TCE considerou como responsável exclusivamente o Idort, diante da inexecução contratual e da sua inércia em relação aos recursos repassados, verificada pela ausência de manifestação ou devolução do montante, no valor de R$ 1.442.903,22, apurado na TCE (peça 29, p. 24-61) . 
21. No que tange às medidas adotadas para a regularização da inexecução contratual e ressarcimento do dano, no âmbito administrativo, foi expedido ofício ao Idort para apresentação das informações, justificativas ou defesa dos atos relatados no Relatório de Pendências Técnicas relativas ao Contrato 047/2004, por meio do Ofício 93/2006-GP, de 30/10/2006 (peça 29, p. 51) . Consta a informação de que na ocasião foram encaminhadas 36 pendências técnicas levantadas pela área técnica do Crea-SP para o Idort se manifestar e apresentar solução aplicável ao caso, tendo o mesmo permanecido inerte, conforme informação do Superintendente do Crea-SP (peça 29, p. 63) .
22. De forma concomitante, no âmbito judicial, a questão sob exame é objeto de duas ações em curso, como transcrito a seguir (peça 29, p. 27) : 
'a) Processo nº 0028156-02.2006.4.03.6100 - 24ª Vara Cível da Subseção Judiciária Federal de São Paulo/SP; 
b) Processo nº 0010850-78.2010.4.03.6100 - 11 ª Vara Cível da Subseção Judiciária Federal de São Paulo/SP. 
Tratam-se esses dois feitos de uma ação ordinária de ressarcimento de danos e, o outro, de uma ação civil pública (para apuração de atos ímprobos) . Destaca-se que a primeira foi proposta pelo CREA-SP, evidenciando sua atuação em respeito aos preceitos de proteção e fiscalização dos gastos públicos, já havendo Sentença Condenatória (DOC. 10) . Já a segunda segue sob segredo de justiça, não sendo o CREA-SP parte do mesmo (DOC. 11) .'
23. Como consta do doc10 (peça 29, p. 66) , o primeiro processo encontra-se concluso ao relator, no Gabinete do Desembargador Federal Paulo Fontes. Já o segundo processo, identificado como doc11, encontra-se no gabinete da Desembargadora Cecília Marcondes (peça 29, p. 78) . Conforme consta da decisão relativa à ação do doc10, o julgamento foi considerado procedente, como se observa no trecho transcrito abaixo (peça 29, p. 76) : 
' (...) JULGO PROCEDENTE o pedido formulado nos termos da inicial para CONDENAR o INSTITUTO DE ORGANIZAÇÃO RACIONAL DO TRABALHO - IDORT a ressarcir ao CREAA a importância de R$ 1.442.903,22 (um milhão, quatrocentos e quarenta e dois mil, novecentos e três reais e vinte e dois centavos) , correspondentes a valores pagos em prestações, bem como ao pagamento de R$ 1.592.555,36 (um milhão, quinhentos e noventa e dois mil, quinhentos e cinquenta e cinco reais e trinta e seis centavos) , correspondentes a prejuízos provocados pela não entrega de produto prometido a exigir que o Autor incorresse nesta despesa (...) .'
24. Nota-se que na presente ação judicial foi incluído o valor suplementar de R$ 1.592.555,36, haja vista ter sido o montante necessário para suprir os prejuízos provocados pela não entrega do produto prometido, no sentido de exigir que o Crea-SP fosse obrigado a contratar outra empresa para a realização dos serviços pendentes. Entretanto, por ocasião de interposição de embargos de declaração, restou decidido que (peça 18, p. 7-9 do TC Processo 009.297/2017-0) : 
'Nestas circunstâncias, diante da ausência de prova de aquisição das duas impressoras matriciais cujo valor encontra-se indicado à fl. 187, é de se excluir o valor de R$ 95.600,00, do montante de R$ 1.592.555,36 postulado pelo CREA. Isto posto, em respeito ao recurso e a fim de que a prestação jurisdicional buscada seja da forma mais completa possível, recebo por tempestivos os Embargos de Declaração opostos às fls. 1.059/1.062, e por visualizar inexatidão material e contradição na sentença proferida, JULGO-OS PROCEDENTES para integrar a fundamentação nos termos acima e alterar a parte dispositiva para o seguinte: Isto posto e pelo mais que dos autos consta, reconhecendo a presença de responsabilidade do Réu em ressarcir o CREA-SP pela não entrega do sistema de gerenciamento em base baixa do CREAINFO e, cumulativamente, pelas despesas incorridas com a aquisição de servidores dedicados àquele sistema, além de exigir nova contratação da Bull Ltda. e aquisição de novo mainframe, JULGO PROCEDENTE o pedido formulado nos termos da inicial para CONDENAR o INSTITUTO DE ORGANIZAÇÃO RACIONAL DO TRABALHO - IDORT a ressarcir ao CREA a importância de R$ 1.442.903,22 correspondentes a valores pagos em prestações a serem restituídas e ao pagamento da importância de R$ 1.496.055,36 (R$ 1.592.555,36 - R$ 95.600,00 relativos às impressoras cuja aquisição não foi demonstrada) considerados como prejuízo provocado pela não entrega de produto prometido a exigir que o Autor incorresse nesta despesa.'
25. Ressalta-se que, na petição constante da ação de rescisão contratual com pedido de restituição das parcelas pagas, consta o quadro relativo às parcelas pagas ao Idort, totalizando R$ 1.442.903,22 (peça 25, p. 107) , bem como o quadro correspondente ao valor dispendido pelo Crea-SP para arcar com o custo da reforma do CPD, no valor total de R$ 1.592.555,36, transcrito abaixo (peça 25, p. 110) : 
	Descrição
	Valor em R$

	Mainframe com unidade de fitas
	528.546,35

	Licença de programas (software) 
	959.809,01

	Impressoras matriciais de linha
	95.600,00

	Reforma no CPD
	8.600,00

	Valor total das despesas incorridas
	1.592.555,36

26. Entretanto, como já explanado no item 24 desta instrução, foi determinado, judicialmente, o expurgo da parcela relativa às impressoras matriciais acima destacadas, cuja aquisição não foi comprovada, restando como dano ao erário o valor de R$ 1.496.055,36. 
27. Quanto ao débito propriamente dito, a conclusão alcançada pela Comissão de TCE se ateve ao débito de R$ 1.442.903,22, referente às parcelas pagas ao Idort pelos serviços não executados, tendo sido no seguinte sentido (peça 29, p. 28-29) : 
' (...) 
10. Na opinião desta Comissão de Tomada de Contas Especial, os fatos apurados no processo indicam a ocorrência de prejuízo ao Erário oriundo da execução insatisfatória do objeto pactuado, o que motivou a instauração deste processo de tomada de contas especial, conforme Portaria de 20.04.2011, expedida pelo então Presidente do Conselho, Sr. Eng. Civil José Tadeu da Silva (DOC. 01) . 
11. No tocante à quantificação do dano, este representa o correspondente de 10 (dez) parcelas, de 12 (doze) , do valor total do contrato, sendo estes os recursos repassados, o que satisfaz o valor original de R$ 1.442.903,22, referente à motivação exposta no item III deste relatório (DOCS. 07 e 08) . 
12. Com relação à atribuição de responsabilidade, entendemos que esta deve ser imputada à IDORT, cujo presidente à época era o Sr. Roberto Venosa, uma vez que a Contratada foi a única e exclusiva responsável pelo descumprimento contratual e dano causado (DOCS. 03 e 06) . 
13. Por fim, ante a notificação da Contratada através do Ofício nº 093/2006 - GP, de 30.10.2006 (DOC. 09) , por meio do qual foi dada ao IDORT a oportunidade de se manifestar com relação à irregularidade, consideramos que o agente responsável teve oportunidade de defesa, atendendo ao art. 5°, inciso LV, da Constituição Federal. Como não houve recolhimento aos cofres públicos da importância impugnada, subsistindo o motivo que legitimou a instauração da tomada de contas especial, entendemos que foram esgotadas as providências com vistas ao ressarcimento do dano ao erário.
 (...) '
28. Convém ressaltar que a Controladoria do Crea-SP proferiu, em Despacho CONT 2/2019, anteriormente ao relatório supracitado, considerações acerca da apuração de responsabilidades no âmbito da TCE, sobretudo diante do eventual envolvimento de agentes públicos na referida contratação, como transcrito abaixo (peça 29, p. 10) : 
'Conforme relatório da comissão da TCE (Fls. 765/767) , observa-se que a comissão apenas considerou os fatos já relatados nos processos judiciais mencionados anteriormente, não se atentando aos possíveis indícios de atos praticados por outros agentes públicos que participaram ativamente do processo de execução contratual da IDORT. 
Como exemplo de atos praticados e não mencionados pela comissão, destacamos os constantes no Processo L-081/2004, onde constam documentos dos produtos entregues pela IDORT, notas de atesto do Gerente de Departamento de Informática, à época, e Termos de Recebimento dos produtos apresentados por comissão de funcionários, conforme Portaria nº 029/2006 (Fls. 954 Processo L-081/2004) . 
 (...) 
Destaca-se que nenhum dos fatos acima foram mencionados pela comissão da TCE, fatos estes observados por esta Controladoria e que podem ser questionados pelo TCU, sob pena do dever de não apurar.'
29. Pois bem. Na sequência dos fatos, foi proferida decisão da Presidência do Crea-SP (peça 29, p. 116) , com base no Parecer conclusivo da Controladoria da entidade (peça 29, p. 115) , atestando a regularidade das medidas administrativas adotadas e o cumprimento das normas pertinentes à TCE. Diante disso, deu-se como encerrada a TCE no âmbito do CREA-SP.
 
Análise da resposta fornecida pelo CREA-SP
30. Primeiramente, convém destacar que a inexecução dos serviços por parte do Idort foi abordada no Parecer da área técnica contratante sobre a fiscalização da execução do objeto, onde consta a informação de que o mesmo não fora cumprido, justificando-se, portanto, a atribuição do dano ao erário pelo valor total pago ao Idort, conforme transcrito abaixo (peça 29, p. 25) : 
'3. Dentre as pendências registradas, destacam-se:
¿ 'O objeto do contrato não foi cumprido, visto que os atuais sistemas de processamento de dados do CREA-SP que executam atualmente em ambiente mainframe não foram substituídos. Dentro do previsto no item 1.1, o software objeto do contrato não teve seu desenvolvimento concluído, os softwares necessários à implantação, não foram fornecidos, os serviços de instalação, acompanhamento da migração de dados, implantação em produção, operação assistida, serviços de treinamento e serviços de manutenção e garantia não foram prestados, a análise, adequação de processos, parametrização, customização e testes não foram concluídos' - observação referente à cláusula primeira do contrato;
¿ 'O prazo para execução total do objeto do contrato se esgotou em 12 de abril de 2006, conforme item 1 do Segundo Termo Aditivo e de Prorrogação ao Contrato de Aquisição de Sistema Corporativo de Gestão, sem a conclusão dos trabalhos' - observação referente à cláusula segunda do contrato;
¿ 'Não foram entregues os produtos gerados durante os trabalhos objeto do Contrato, atualizados até 12 de abril de 2006' - observação referente à cláusula quinta do contrato. (grifo nosso) 
31. Já no que se refere ao dano ao erário apurado, julga-se pertinente refletir sobre a fundamentação de seu montante, objeto de cobrança constante das ações judiciais em curso. 
32. Pois bem. Foi determinado judicialmente o ressarcimento do valor pago ao Idort pelos serviços não prestados, no valor de R$ 1.442.903,22, bem como do valor suplementar de R$ 1.496.055,36, referente ao montante necessário para suprir os prejuízos provocados pela não entrega do produto prometido, exigindo ao Crea que contratasse a empresa Bull Ltda. para suprir o serviço não entregue.  
33. Ocorre que o fato de o serviço ter sido efetivamente prestado pela empresa Bull Ltda., ou seja, tendo havido a devida contraprestação do pagamento correspondente, entende-se como indevida a cobrança do valor pago à segunda contratada, sob pena de enriquecimento sem causa por parte do Crea-SP. Desse modo, julga-se cabível que não seja configurado como dano ao erário o valor de R$ 1.496.055,36 pago a empresa Bull Ltda. pelo serviço prestado, já que só haveria débito se a ausência da entrega do objeto tivesse gerado gasto adicional ao segundo contrato, sendo, nesse caso, o débito somente sobre esse gasto adicional, não aplicável ao caso presente. Nesse sentido, considera-se que o efetivo dano ao erário se refere somente ao valor desembolsado de R$ 1.442.903,22 pago ao Idort pelos serviços não executados, da mesma forma que a Comissão de TCE concluiu em seu Relatório Conclusivo.
34. Quanto ao argumento apresentado pelo Crea-SP no sentido de o fato de a cobrança do prejuízo por meio de demandas judiciais suprimiria a cobrança por via administrativa mediante instauração de TCE, já foi refutado no Acórdão 6810/2017-TCU-Primeira Câmara, em respeito ao princípio da independência das instâncias. Ao excepcionar as ações de ressarcimento, o texto constitucional conduz à conclusão de que referidas ações decorrentes de ilícitos administrativos são imprescritíveis, conforme, aliás, já se pronunciou o Supremo Tribunal Federal ao apreciar o Mandado de Segurança 26.210-9/DF.
35. A esse respeito, não se pode confundir a obrigação de ressarcir o erário com eventual sanção que poderia ser aplicada aos responsáveis causadores do respectivo dano com base no art. 57 da Lei 8.443/1992, cuja prescrição é decenal e contada a partir do ato irregular. Vale dizer, que mesmo que tenha havido a prescrição da pretensão punitiva pelo dano, ainda permanece a obrigação de ressarcir o erário, dada sua imprescritibilidade. Ademais, a avaliação da prescrição da multa prevista no art. 57 da Lei 8.443/1992 só pode ser levada a cabo quando devidamente caracterizado o dano e a responsabilidade de quem lhe tenha dado causa, e isso só pode ocorrer ao término da Tomada de Contas Especial devidamente autuada e processada	. 
36. Cumpre ressaltar que, conforme depreende-se dos autos da Ação Civil Pública, há indícios de que a empresa Idort foi indevidamente contratada por dispensa de licitação, com base no art. 24, inciso XIII, da Lei 8.666/1993, seguindo-se outras irregularidades. Entretanto, pelo tempo transcorrido (14 anos) , já se configurou a prescrição da pretensão punitiva, o que afasta a atuação deste Tribunal no tocante a falhas no processo licitatório, o que não afasta tais falhas como motivação para eventual inclusão de agentes públicos como responsáveis pelo dano apontado neste feito.  
37. No que tange à autuação da TCE, em cumprimento ao determinado pelo Acórdão 6810/2017-TCU-Primeira Câmara, verifica-se que o CREA-SP atendeu ao comando parcialmente, ainda com falhas no seu desenvolvimento, sobretudo no que se refere à responsabilização dos agentes públicos envolvidos e não tão somente ao Idort, entidade contratada para o fornecimento de nova solução de informática.
38. Como é sabido, na hipótese de dano ao erário de responsabilidade de agente público e de empresa contratada, ambos devem ter as contas julgadas irregulares e serem condenados solidariamente ao ressarcimento do prejuízo causado (arts. 70 e 71, inciso II, da Constituição Federal, c/c os arts. 5º, inciso II, e 16, § 2º, da Lei 8.443/1992) , conforme se verifica na jurisprudência deste TCU (v. Acórdão 1785/2017-TCU-Plenário, Relator José Múcio Monteiro; 7500/2017 - 1ª Câmara, Relator Vital do Rêgo; 368/2018 - Plenário, Relator Walton Rodrigues; 2876/2018 - Plenário, Relator Aroldo Cedraz) .
39. O argumento apresentado pela Comissão de TCE é no sentido de que o Conselho adotou as medidas necessárias objetivando a restituição das parcelas pagas e o respectivo ressarcimento das perdas e danos diretos e imediatos experimentados em razão do descumprimento contratual por parte do Idort, por meio do processo em curso na 24ª Vara Cível da Justiça Federal de São Paulo, bem como pela Ação Civil Pública manejada pelo MPU em face do Idort e demais agentes elencados,  supostamente responsáveis pela prática dos atos que teriam causado dano ao erário. 
40. Entretanto, muito embora a justificativa de não instaurar a TCE diante da já existência de ação judicial não seja desarrazoada, sobretudo porque a ação foi de iniciativa do próprio Crea-SP e a TCE, na sua essência, corresponde à ação de conhecimento (ação judicial) , tendo a mesma finalidade para efeitos financeiros, entende-se que a existência de processos no Poder Judiciário e no TCU com idêntico objeto não caracteriza repetição de sanção sobre mesmo fato  (bis in idem)  nem litispendência. No ordenamento jurídico brasileiro, com exceção da sentença penal absolutória negando a existência do fato ou da autoria (art. 935 do Código Civil) , vigora o princípio da independência das instâncias, em razão do qual podem ocorrer condenações simultâneas nas diferentes esferas jurídicas (cível, criminal e administrativa) . O recolhimento do débito, em um ou outro processo, serve para comprovação de quitação e sana a dívida (Acórdão 1038/2019-TCU-Plenário, Relator Benjamim Zymler) .
41. Corroborando o posicionamento acima, por meio do Acórdão 3051/2019-TCU-Plenário, Relator Raimundo Carreiro, entendeu-se que não configura bis in idem a coexistência de acórdão do TCU e sentença condenatória em ação civil pública de improbidade administrativa que determinam o ressarcimento ao erário de débitos decorrentes dos mesmos fatos, ainda que imputados a pessoas distintas. Ocorrendo ressarcimento em uma instância, basta que o responsável apresente a comprovação perante o juízo de execução para evitar o duplo pagamento.
42. Nesse sentido, o Crea-SP, por meio da Comissão de TCE deveria ter apurado a responsabilidade dos agentes que praticaram os atos que causaram o dano ao erário apurado. Observa-se que o Confea, por meio do seu Relatório de Auditoria, proferiu tal recomendação, no sentido de (peça 20, p. 60-61 do TC Processo 009.297/2017-0) : 
'1. Que sejam notificados os responsáveis indicados para apresentação de eventuais defesas, quantificados os danos, procedendo-se à tentativa de obtenção de ressarcimento via administrativa. Ressalte-se que, caso o ressarcimento não se consolide, deverá ser instaurada, em processo específico, a competente Tomada de Contas Especial, nos termos da IN nº 56/2007-TCU.'
43. Vale ressaltar, ainda, que tal questão já havia sido levantada pela Controladoria do Crea-SP, citada no item 28 desta instrução, quando da análise do Relatório prévio de TCE (peça 29, p. 185-188) . Ocorre que, após a elaboração do Relatório conclusivo da TCE (peça 29, p. 24-28) , a própria Controladoria, por meio do Sr. Osmar Alves de Carvalho, Gerente de Controladoria, responsável pelo Órgão de Controle Interno, proferiu entendimento regular quanto à adoção de medidas administrativas referentes ao cumprimento das normas pertinentes à instauração e desenvolvimento da TCE, seguida pelo posicionamento igualmente regular apresentado pelo Presidente do Crea-SP, Sr. Vinícius Marchese Marinelli (peça 29, p. 115-116) . 
44. Por outro lado, diante da já identificação de responsáveis no âmbito judicial, sendo alguns do contratante e outros do contratado, infere-se já estarem devidamente identificados pela conduta adotada em relação ao cometimento das irregularidades que causaram o dano ao erário no âmbito do Contrato 047/2004-DIFIN/SJ, cuja análise em termos de TCE pode ser demonstrada abaixo:
Ulisses Tadeu Silva (CPF: XXX.843.728-XX) 
45. Consta dos autos que o referido funcionário foi Gerente de Informática de 31/8/2001 a 1/10/2004, tendo passado ao cargo de Assessor Técnico de 1/10/2004 a 2/1/2006 (peça 29, p. 122) .
46. Consta do Relatório de Auditoria elaborado pela Confea que o Sr. Ulisses era Gerente do Departamento de Informática do Crea-SP à época dos fatos e que, em 2/6/2004, por meio do Memorando 081/2004-GINF, enviou ao Coordenador da Divisão Técnica a especificação técnica referente à conversão/migração dos sistemas e informações do Crea. Ele próprio teria encaminhado documento ao Idort, por meio do Ofício 936/2004-GP, informando-lhe sobre a abertura do procedimento licitatório, tendo-o consultado sobre o interesse e a possibilidade de prestar os serviços descritos e, em caso positivo, apresentar proposta para sua execução. Em resposta à proposta enviada pelo Idort, consta a menção de que o Sr. Ulisses realizou sua análise de forma sucinta, tendo afirmado que o Instituto possuía capacidade de atender o pretendido, que o valor estaria de acordo com o praticado no mercado, sugerindo, portanto, a contratação direta do Interessado (peça 20, p. 49, do TC Processo 009.297/2017-0) .
47. Ainda no respectivo relatório, consta a informação de que a Comissão de Recebimento de Produtos e Serviços de Informática sinalizou, em diversas oportunidades, as ressalvas quanto à entrega dos produtos, mas o Sr. Ulisses Tadeu, então gerente do Departamento de Informática, autorizou os pagamentos sem anexar ao processo justificativas técnicas em desacordo com a Comissão (peça 20, p. 53 do TC Processo 009.297/2017-0) . 	
48. Nesse contexto, restam demonstrados seu envolvimento e participação na contratação e pagamento da Idort, tendo dado causa ao prejuízo ao erário.
José Eduardo de Paula Alonso (CPF: XXX.746.288-XX) 
49. Consta dos autos que o Sr. José Eduardo era o Presidente do Crea-SP à época dos fatos, inclusive tendo sido responsável pela aprovação da contratação e pela assinatura do Contrato de Aquisição de Sistema Corporativo de Gestão, conforme consta da peça 26, p. 24-35. 
50. No Relatório de Auditoria elaborado pela Confea, consta que o Sr. José Eduardo determinou a contratação do Idort, por dispensa de licitação, com fundamento no art. 24, XIII, da Lei 8.666/1993, nos termos e valores propostos, tendo designado o então Gerente do Departamento de Informática como gestor do contrato (peça 20, p. 49 do TC Processo 009.297/2017-0) .  
51. Conforme explanado na peça judicial e no Relatório de Auditoria da Confea, consta a informação de que o Crea-SP teria realizado uma minuta com todas as especificações técnicas necessárias, tendo sido elaborado edital pronto para publicação e que, ao invés de conduzir regular procedimento licitatório, o gestor optou pela contratação direta, por dispensa de licitação. O que chamou atenção do Confea também foi o fato de que foi o Crea-SP, contratante, que tomou a iniciativa de procurar o Idort com o fito de firmar o contrato, demonstrando, com isso, sérios indícios de simulação de procedimento, haja vista não constar dos autos a razão de escolha do fornecedor ou executante, justificativa do preço e pesquisas realizadas (peça 7, p. 28-29 e peça 20, p. 50 e 52 do TC 009.297/207-0) .
52. Nesse contexto, restam demonstrados seu envolvimento e participação na contratação da Idort, tendo dado causa ao prejuízo ao erário. Aliás, entende-se que, ao usar o instituto para celebrar contrato por dispensa irregular de licitação e depois receber por serviços inexecutados, o responsável abusou da personalidade jurídica do Instituto, cabendo, portanto, arredar o manto da personalidade jurídica da entidade, para alcançá-lo e incluí-lo na solidariedade pelo debito apurado neste processo, conforme entendimento jurisprudencial e art. 50 do Código Civil.
Instituto de Organização Racional do Trabalho - Idort (CNPJ 60.538.105/0001-20) 
53. O Idort foi a entidade contratada pelo Crea-SP com a finalidade de desenvolver Sistema Corporativo de Gestão, no período de dezembro de 2004 a setembro de 2005. Entretanto, o contrato celebrado foi por ele descumprido e, com isso, o Conselho entendeu por bem promover ação de rescisão contratual, bem como o MP ajuizou ação civil pública no sentido de obter o ressarcimento correspondente pelos serviços não prestados. 
54. Como consta dos autos, o Idort foi contratado por dispensa indevida de licitação, beneficiando-se dos atos ímprobos assinalados na presente TCE, sendo, portanto, responsável pelo prejuízo referente ao valor pago a ele sem a entrega do serviço correspondente.
Roberto Venosa (CPF: XXX.087.708-XX) 
55. O Sr. Roberto Venosa era o então Presidente do Idort à época dos fatos, responsável por ter firmado o contrato 047/2004-DIFIN/SJ na qualidade de representante do Instituto (peça 20, p. 29-41 do TC Processo 009.297/2017-0) . Desse modo, exercia o cargo indicado e procedeu à autorização e o encaminhamento determinante para a realização dos atos apurados, que tiveram como consequência o prejuízo ao erário provocado pela entidade da qual era representante, que não cumpriu o objeto contratado, sem a entrega do serviço correspondente.
Marcio Antonio Bueno (CPF: 334.005.718/49) e Marcia Lagrozam Sampaio Mendes (CPF: XXX.067.498-XX) 
56. Embora ambos tenham sido elencados na Ação Civil Pública em andamento, sua responsabilização decorre do fato de terem sido Assessores Jurídicos do Crea-SP, tendo proferido parecer técnico favorável à contratação mediante dispensa de licitação. Percebe-se, portanto, que suas opiniões técnicas foram, essencialmente, sobre o tipo de contratação, sem vinculação sobre efetiva prestação do serviço contratado e sua continuidade. Nesse caso, suas condutas estavam atreladas a falhas na licitação, as quais seriam atingidas pela pretensão punitiva a ser aplicada por meio de multa. Ocorre que, pelo tempo transcorrido, de aproximadamente 14 anos, já ocorreu sua prescrição. Desse modo, eles não mais poderiam ser responsabilizados por esse motivo específico, quanto à indevida escolha pela dispensa de licitação, haja vista não terem sido responsáveis pelo descumprimento do objeto contratado.
57. Cabe ainda ressaltar que, no âmbito da Ação Civil Pública, a Sra. Marcia Lagrozam Sampaio Mendes não foi arrolada como responsável, tendo em vista ter-se entendido que ela teria somente opinado pela possibilidade da contratação direta do Idort, tendo advertido, contudo, a necessidade de se verificar o atendimento às exigências necessárias para satisfazer o interesse público almejado, antes da sua contratação (peça 7, p. 35) . Vale evidenciar, inclusive, que no âmbito do Relatório de Auditoria do Confea, ambos nem sequer foram cogitados para fins de responsabilização (peça 20, p. 58 do TC Processo 009.297/2017-0) . Portanto, com base nessas evidências, entende-se que ambos não devem ser responsabilizados pelo dano ao erário apurado, pelo fato de suas condutas não terem colaborado, diretamente, para a não consecução do objeto.
Carlos Eduardo Gesualdo Côrtes (CPF: XXX.137.168-XX) 
58. Em análise aos autos, esta unidade técnica detectou que as notas fiscais dos pagamentos feitos ao Idort foram atestadas pelo Sr. Carlos Eduardo Gesualdo Côrtes, Gerente do Departamento de Informática, sucessor do Sr. Ulisses Tadeu Silva. Inclusive, consta, nas notas de atesto, que era de sua inteira responsabilidade o recebimento dos materiais/serviços constantes das notas fiscais emitidas em conformidade com o Contrato celebrado, a seguir transcritos: 
	Nota Fiscal
	Data de emissão
	Data de pagamento
	Peças no processo apensado TC Processo 009.297/2017-0
	Valor em R$

	1034
	4/2/2005
	21/2/2005
	19, p. 65-67
	17.286,29

	1021
	14/2/2005
	21/2/2005
	19, p. 71-73
	77.788,31

	1076
	2/3/2005
	15/3/2005
	19, p. 86-88
	69.145,16

	1146
	1/4/2005
	15/4/2005
	19, p. 93-95
	86.431,45

	1209
	4/5/2005
	16/5/2005
	19, p. 100-102
	77.788,31

	1264
	2/6/2005
	17/6/2005
	19, p. 106-108
	112.360,89

	1335
	4/7/2005
	20/7/2005
	19, p. 112-114
	190.149,19

	1410
	5/8/2005
	19/9/2005
	19, p. 118-120
	242.008,06

	1498
	3/9/2005
	30/9/2005
	19, p. 124-126
	276.580,64

	1607
	3/10/2005
	8/12/2005
	19, p. 134-136
	293.364,92

	Total
				1.442.903,22

59. Nesse sentido, por ter sido ele o responsável pelo atesto das notas fiscais pagas ao Idort, e desse modo liquidado a despesa, considera-se pertinente propor sua inclusão no rol dos responsáveis solidários pelo prejuízo ao erário apurado, diante do descumprimento do contrato celebrado, sem a entrega do serviço correspondente.
60. Quanto ao Sr. Luiz Carlos Boscolo (Vice-Presidente de Projetos Especiais do Idort) , muito embora conste arrolado na ação judicial em curso, esta unidade técnica observou que sua participação se referiu ao envio das notas fiscais de cobrança ao Crea-SP (peça 19, p. 75, 83, 90, 98, 110) .  Entretanto, o simples envio das notas fiscais, por si só, não teria causado o pagamento indevido do contrato. Desse modo, entende-se que o mesmo não deve ser igualmente responsabilizado pelo dano ao erário calculado decorrente do descumprimento do contrato celebrado entre o Idort e o Crea-SP por ter feito tão somente a cobrança ao Crea-SP por serviços não realizados. 
61. Diante de todo o exposto, a irregularidade constatada se mostra com a seguinte definição: 
I) Situação encontrada - Inexecução total do objeto - Descumprimento, por parte do Idort, do contrato de fornecimento de uma nova solução de informática, denominada CREAINFO, com vistas ao aprimoramento de software, aquisição e implantação de todos os softwares necessários, serviços de instalação, análise e adequação de processos, parametrização, customização, dentre outros.  
II) Responsáveis:
a) Ulisses Tadeu Silva (CPF: XXX.843.728-XX) , Gerente de Informática à época dos fatos, responsável pelas tratativas de contratação do Idort, de maneira indevida.  
a.1) Conduta: conduzir as tratativas iniciais do procedimento licitatório, consultando, inclusive, o Idort sobre o interesse e a possibilidade de prestar os serviços descritos, cuja análise da proposta enviada foi realizada pelo próprio de forma sucinta, tendo afirmado que o Instituto possuía capacidade de atender o pretendido, que o valor estaria de acordo com o praticado no mercado, vindo a sugerir sua contratação direta. 
b) José Eduardo de Paula Alonso (CPF: XXX.746.288-XX) , Presidente do Crea-SP à época dos fatos.
b.1) Conduta: contratar o Idort dando causa à inexecução/pagamento pelo serviço inexecutado.
c) Instituto de Organização Racional do Trabalho - Idort (CNPJ 60.538.105/0001-20) , entidade com a qual o Crea-SP celebrou o Contrato 047/2004-DIFIN/SJ - entidade hoje com situação inapta na Receita Federal do Brasil, desde 4/10/2018, por omissão de declarações.
c.1) Conduta: receber pagamentos por serviços não executados. 
d) Roberto Venosa (CPF: XXX.087.708-XX) , Presidente do Idort à época dos fatos. 
d.1) Conduta: usar ilegalmente o Idort para celebrar o Contrato 47/2004-DIFIN/SJ com o Crea/SP sem licitação e, na sequência, receber pagamentos por serviços não executados.
e)  Carlos Eduardo Gesualdo Côrtes (CPF: XXX.137.168-XX) , Gerente do Departamento de Informática, sucessor do Sr. Ulisses Tadeu Silva. 
e.1) Conduta: atestar, nas notas fiscais pagas ao Idort, como executados e merecedores de pagamento serviços não executados. 
III) Nexo de causalidade: 
a) as condutas ensejaram a contratação sem licitação de entidade que não reunia condições para executar o objeto contratado, provocando, assim, a inexecução contratual, o pagamento por serviços inexecutados e o consequente dano ao erário;
b) o recebimento de pagamento por serviços relativos ao objeto do Contrato 47/2004-DIFIN/SJ sem que tenham sido realizados resultou em prejuízo ao erário correspondente ao valor total pago;
c) a atestação por serviços relativos ao objeto do Contrato 47/2004-DIFIN/SJ sem que tenham sido realizados resultou em prejuízo ao erário correspondente ao valor total pago.   
IV) Culpabilidade: não há excludentes de ilicitude, de culpabilidade e de punibilidade. É razoável supor que os responsáveis tinham consciência da ilicitude de suas condutas. Eram exigíveis condutas diversas das praticadas, quais sejam não celebrar o referido contrato por dispensa ilegal de licitação, não autorizar e efetuar pagamento por serviços não prestados, atestar serviços inexecutados e, no caso do Idort e seus representantes, não receber por serviços não prestados.  
V) Objetos nos quais a irregularidade foi constatada: Contrato 47/2004-DIFIN-SJ (peça 29, p. 33-43) , Relatório de pendências técnicas relativas ao contrato (peça 29, p. 45-49) , carta ao Idort solicitando posicionamento quanto ao não atendimento do objeto (peça 29, p. 51) .   
VI) Critérios: art. 37, caput, c/c o art. 70, parágrafo único da CF; art. 93 do Decreto-Lei 200/67; art. 66 do Decreto 93.872/86; arts. 876, 844 e 927 da Lei 10.406/2002. 	
VII) Evidências: Relatório de Auditoria Confea (peça 20, p. 47 do TC Processo 009.297/2017-0, Relatório de TCE (peça 29, p. 24-60) , Ações Judiciais em curso (peça 18, p. 7-9) . 
VIII) Conclusão da situação ocorrida: Do acima expendido, denota-se que ocorreu pagamento sem o cumprimento do objeto contratado, constituindo, portanto, dano ao erário verificado. 
IX) Proposta de encaminhamento: com base no art. 10, § 1º, e 12, incisos I e II, da Lei 8.443/1992 c/c o art. 202, incisos I e II, do RI/TCU, propor a citação solidária dos responsáveis arrolados no item II, pelo débito abaixo discriminado: 
	    		         Débito		 pelas parcelas pagas ao Idort
	VALOR ORIGINAL (R$) 
	DATA DA OCORRÊNCIA

	17.286,29
	21/2/2005

	77.788,31
	21/12/2005

	69.145,16
	15/3/2005

	86.431,45
	15/4/2005

	77.788,31
	15/5/2005

	112.360,89
	17/6/2005

	190.149,19
	20/7/2005

	242.008,06
	19/9/2005

	276.580,64
	30/9/2005

	293.364,92
	8/12/2005

	TOTAL
	1.442.903,22

Prescrição da Pretensão Punitiva
62. Vale ressaltar que a pretensão punitiva do TCU, conforme Acórdão 1441/2016-TCU-Plenário, Relator Benjamin Zymler, que uniformizou a jurisprudência acerca dessa questão, subordina-se ao prazo geral de prescrição indicado no art. 205 do Código Civil, que é de dez anos, contado da data de ocorrência da irregularidade sancionada, nos termos do art. 189 do Código Civil, sendo este prazo interrompido pelo ato que ordenar a citação, a audiência ou a oitiva do responsável.
63. No caso em exame, já ocorreu a prescrição, uma vez que as irregularidades sancionadas ocorreram em 2005 e 2006, o que afasta a atuação deste TCU no tocante à falhas na licitação, como observado quanto à adoção da dispensa na contratação e aplicação de multa aos responsáveis.
Informações Adicionais
64. Informa-se, ainda, que há delegação de competência do relator deste feito, Ministro Augusto Sherman, para a citação proposta, nos termos do art. 1º, inc. VII, da Portaria-MIN-ASC nº 10, de 15/8/2017. Entretanto, com a proposta de desconsideração da personalidade jurídica do Instituto, os autos precisam ir ao Relator.
CONCLUSÃO
65. A partir dos elementos constantes nos autos e do exame das ocorrências descritas na seção 'Exame Técnico', foi possível definir a responsabilidade do Sr. Ulisses Tadeu Silva, CPF: XXX.843.728-XX, Gerente do Departamento de Informática do Crea/SP, à época dos fatos, do Sr. José Eduardo de Paula Alonso, CPF: XXX.746.288-XX, Presidente do Crea-SP, à época dos fatos, do Sr. Roberto Venosa, CPF: XXX.087.708-XX, Presidente do Idort, à época dos fatos, do Sr. Carlos Eduardo Gesualdo Côrtes, CPF: XXX.137.168-XX, sucessor do Gerente do Departamento de Informática do Crea/SP, e do Instituto de Organização Racional do Trabalho (Idort) , CNPJ: 60.538.105/0001-20, instituição recebedora dos recursos oriundos do Contrato celebrado, quantificando o débito a eles atribuídos, na forma dos arts. 10, § 1º, e 12, incisos I e II, da Lei 8.443/1992 c/c o art. 202, incisos I e II, do RI/TCU, propondo-se, por conseguinte, que se promova a citação dos responsáveis. 
66. Para responsabilização do Sr. Roberto Venosa (CPF: XXX.087.708-XX) , Presidente do Idort à época dos fatos, propõe-se, considerando que suas condutas resultaram em abuso da personalidade jurídica da entidade por ele representada, desconsiderar tal personalidade jurídica, nos termos do art. 50 do Código Civil (Lei 10.406/2002) .
67. Quanto aos Srs. Marcio Antonio Bueno (CPF: 334.005.718/49) , Marcia Lagrozam Sampaio Mendes (CPF: XXX.067.498-XX) e Luiz Carlos Boscolo (CPF: XXX.361.798-XX) , entende-se que ambos não devem ser responsabilizados pelo dano ao erário apurado, pelo fato de suas condutas não terem colaborado, diretamente, para a não consecução do objeto.
PROPOSTA DE ENCAMINHAMENTO 
68. Ante todo o exposto, submetem-se os autos à consideração superior, propondo:
I) considerar parcialmente atendida a diligência realizada por meio do Ofício 3408/2018-SEC-SP, em determinação ao Acórdão 6810/2017-TCU-Primeira Câmara; 
II) desconsiderar, com amparo no art. 50 da Lei 10.404/2002, a personalidade jurídica do Instituto de Organização Racional do Trabalho - Idort (CNPJ 60.538.105/0001-20) , a fim de responsabilizar solidariamente com os demais responsáveis arrolados neste processo o Sr. Roberto Venosa (CPF: XXX.087.708-XX) , Presidente do Idort;
III) realizar a citação, com fundamento nos arts. 10, § 1º, e 12, incisos I e II, da Lei 8.443/1992 c/c o art. 202, incisos I e II, do RI/TCU, para que, no prazo de quinze dias, os responsáveis elencados abaixo, em decorrência das condutas praticadas, apresentem alegações de defesa e/ou recolham, aos cofres especificados, as quantias abaixo indicadas, atualizadas monetariamente a partir das respectivas datas até o efetivo recolhimento, abatendo-se na oportunidade as quantias eventualmente ressarcidas, na forma da legislação em vigor, que geraram as irregularidades demonstradas a seguir:
Irregularidade: Pagamento por serviços não prestados por força do descumprimento do Contrato C-047/20041-Difin/SJ de 13/12/2004, celebrado entre o Crea-SP e o Idort, relativo ao fornecimento de uma nova solução de informática, denominada CREAINFO, com vistas ao aprimoramento de software, aquisição e implantação de todos os softwares necessários, serviços de instalação, análise e adequação de processos, parametrização, customização, dentre outros.
Débito e responsáveis solidários: Sr. Ulisses Tadeu Silva, CPF: XXX.843.728-XX, Gerente do Departamento de Informática do Crea/SP à época dos fatos, do Sr. José Eduardo de Paula Alonso, CPF: XXX.746.288-XX, Presidente do Crea-SP à época dos fatos, do Sr. Roberto Venosa, CPF: XXX.087.708-XX, Presidente do Idort à época dos fatos, do Sr. Carlos Eduardo Gesualdo Côrtes, CPF: XXX.137.168-XX, sucessor do Gerente do Departamento de Informática do Crea/SP, e do Instituto de Organização Racional do Trabalho (Idort) , CNPJ: 60.538.105/0001-20, instituição recebedora dos recursos oriundos do Contrato celebrado.
		             Débito pelas parcelas pagas ao Idort
	VALOR ORIGINAL (R$) 
	DATA DA OCORRÊNCIA

	17.286,29
	21/2/2005

	77.788,31
	21/12/2005

	69.145,16
	15/3/2005

	86.431,45
	15/4/2005

	VALOR ORIGINAL (R$) 
	DATA DA OCORRÊNCIA

	77.788,31
	15/5/2005

	112.360,89
	17/6/2005

	190.149,19
	20/7/2005

	242.008,06
	19/9/2005

	276.580,64
	30/9/2005

	293.364,92
	8/12/2005

	TOTAL
	1.442.903,22

a) Ulisses Tadeu Silva (CPF: XXX.843.728-XX) , Gerente de Informática à época dos fatos, responsável pelas tratativas de contratação do Idort, de maneira indevida.
a.1) Conduta: conduzir as tratativas iniciais do procedimento licitatório, consultando, inclusive, o Idort sobre o interesse e a possibilidade de prestar os serviços descritos, cuja análise da proposta enviada foi realizada pelo próprio de forma sucinta, tendo afirmado que o Instituto possuía capacidade de atender o pretendido, que o valor estaria de acordo com o praticado no mercado, vindo a sugerir sua contratação direta.
b)  José Eduardo de Paula Alonso (CPF: XXX.746.288-XX) , Presidente do Crea-SP à época dos fatos. 
b.1) Conduta: autorizar a dispensa ilegal de licitação e assinar o contrato como representante legal do Conselho. 
c) Instituto de Organização Racional do Trabalho - Idort (CNPJ 60.538.105/0001-20) , entidade com a qual o Crea-SP celebrou o Contrato 047/2004-DIFIN/SJ - entidade hoje com situação inapta na Receita Federal do Brasil, desde 4/10/2018, por omissão de declarações.
c.1) Conduta: receber pagamentos por serviços não executados. 
d) Roberto Venosa (CPF: XXX.087.708-XX) , Presidente do Idort à época dos fatos. 
d.1) Conduta: usar ilegalmente o Idort para celebrar o Contrato 47/2004-DIFIN/SJ com o Crea/SP sem licitação e, na sequência, receber pagamentos por serviços não executados.
e)  Carlos Eduardo Gesualdo Côrtes (CPF: XXX.137.168-XX) , Gerente do Departamento de Informática, sucessor do Sr. Ulisses Tadeu Silva. 
e.1) Conduta: atestar, nas notas fiscais pagas ao Idort, como executados e merecedores de pagamento serviços não executados. 
Nexo de causalidade: 
a) as condutas ensejaram a contratação sem licitação de entidade que não reunia condições para executar o objeto contratado, provocando, assim, a inexecução contratual, o pagamento por serviços inexecutados e o, consequente, dano ao erário;
b) o recebimento de pagamento por serviços relativos ao objeto do Contrato 47/2004-DIFIN/SJ sem que tenham sido realizados resultou em prejuízo ao erário correspondente ao valor total pago;
c) a atestação por serviços relativos ao objeto do Contrato 47/2004-DIFIN/SJ sem que tenham sido realizados resultou em prejuízo ao erário correspondente ao valor total pago.   
Culpabilidade: não há excludentes de ilicitude, de culpabilidade e de punibilidade. É razoável supor que os responsáveis tinham consciência da ilicitude de suas condutas. Eram exigíveis condutas diversas das praticadas, quais sejam não celebrar o referido contrato por dispensa ilegal de licitação, não autorizar e efetuar pagamento por serviços não prestados, atestar serviços inexecutados e, no caso do Idort e seus representantes, não receber por serviços não prestados.  
Objetos nos quais a irregularidade foi constatada: Contrato 47/2004-DIFIN-SJ (peça 29, p. 33-43) , Relatório de pendências técnicas relativas ao contrato (peça 29, p. 45-49) , carta ao Idort solicitando posicionamento quanto ao não atendimento do objeto (peça 29, p. 51) .   
Critérios: art. 37, caput, c/c o art. 70, parágrafo único da CF; art. 93 do Decreto-Lei 200/67; art. 66 do Decreto 93.872/86; arts. 876, 844 e 927 da Lei 10.406/2002. 	
Evidências: Relatório de Auditoria Confea (peça 20, p. 47 do TC Processo 009.297/2017-0, Relatório de TCE (peça 29, p. 24-60) , Ações Judiciais em curso (peça 18, p. 7-9) . 
Evidências: Relatório de Auditoria Confea (peça 20, p. 47 do TC Processo 009.297/2017-0, Relatório de TCE (peça 29, p. 24-60) , Ações Judiciais em curso (peça 18, p. 7-9) . 
Cofre credor: Conselho Regional de Engenharia e Agronomia do Estado de São Paulo (Crea/SP) .
IV) informar aos responsáveis que, caso venham a ser condenados pelo Tribunal, os débitos ora apurados serão acrescidos de juros de mora, nos termos do § 1º do art. 202 do RI/TCU;
V) esclarecer aos responsáveis, em obediência ao art. 12, § 2º, da Lei 8.443/1992, e ao art. 12, inciso VI, da Resolução TCU 170/2004, que o recolhimento tempestivo do débito somente saneará o processo caso seja reconhecida a sua boa-fé e não se constate outra irregularidade nas contas;
VI) esclarecer aos responsáveis, em obediência ao art. 12, § 3º, da Lei 8.443/1992, e ao art. 12, inciso VII, da Resolução TCU 170/2004, que o não atendimento à citação implicará revelia, para todos os efeitos, dando-se prosseguimento ao processo.
VII) informar aos responsáveis que o Tribunal poderá analisar pedido de parcelamento do débito, caso assim o deseje, nos termos do art. 26 da Lei 8.443/1992 c/c o art. 217 do RI/TCU;
VIII) encaminhar aos responsáveis, nos termos do art. 11 da Resolução - TCU 170/2004, cópia desta instrução, a fim de subsidiar suas respostas e ao Crea-SP."
É o relatório.

não há.

Não atuou.

TOMADA DE CONTAS ESPECIAL. DANO AO ERÁRIO DECORRENTE DA INEXECUÇÃO DE CONTRATO DE FORNECIMENTO DA SOLUÇÃO DE INFORMÁTICA DENOMINADA CREAINFO. IDENTIFICAÇÃO DE ABUSO DE DIREITO NA UTILIZAÇÃO DA PERSONALIDADE JURÍDICA. DESCONSIDERAÇÃO DA PERSONALIDADE JURÍDICA PARA RESPONSABILIZAÇÃO DE SEU ENTÃO PRESIDENTE. CITAÇÕES.

TOMADA DE CONTAS ESPECIAL (TCE)

Secretaria de Controle Externo de Tomada de Contas Especial (Secex-TCE).

Trata-se de Tomada de Contas Especial instaurada, em atendimento ao Acórdão 6810/2017-TCU-Primeira Câmara, com vistas a apurar o dano aos cofres do Conselho Regional de Engenharia e Agronomia do Estado de São Paulo - Crea/SP, em razão do descumprimento, pelo Instituto de Organização Racional do Trabalho - Idort, do contrato de fornecimento da solução de informática denominada Creainfo.
2.	Com vistas a aprofundar a questão dos possíveis prejuízos sofridos pelo Crea/SP em decorrência do descumprimento, pelo Instituto de Organização Racional do Trabalho - Idort, do Contrato 047/2004-Difin/SJ, cujo objeto seria o fornecimento da solução de informática denominada Creainfo, a então Secex/SP apresentou a representação de nº TC-Processo 009.297/2017-0. As averiguações levadas a efeito naqueles autos, no entanto, conduziram à identificação de que aquela autarquia havia intentado sanar a questão mediante, unicamente, a proposição de ação judicial (processo nº 2006.61.00.028156-9, em tramitação junto à 5ª Turma do TRF/3) , tendo em vista seu entendimento de que apenas o Idort deveria ser responsabilizado. A compreensão acerca da baixa probabilidade de que o dano em questão (que compreendeu o pagamento de dez - a última delas, inclusive, também comportando acréscimo atinente à 1ª parcela de termo aditivo - das doze parcelas contratualmente previstas, totalizando, em valores históricos, R$ 1.442.903,22) se haja materializado sem a participação de agentes do Crea/SP motivou que, por intermédio do item "b" do Acórdão 6810/2017-TCU-Primeira Câmara, este Tribunal determinasse àquele Conselho a instauração desta Tomada de Contas Especial.
3.	Já nestes autos e após a constatação de que o Relatório de Tomada de Contas Especial (peça 29, p. 24/28) persistiu na conclusão de responsabilizar unicamente o Idort pelo prejuízo em questão, nova instrução (peça 31) , já no âmbito da Secex-TCE, procurou, a partir dos elementos aportados aos autos, promover a revisão quanto à apuração dos fatos, identificação dos responsáveis e quantificação do dano.
4.	Nesse sentido, o fato de que decorreu o dano, materializado pelo pagamento, ao Idort, de dez das doze parcelas previstas no Contrato 047/2004-Difin/SJ, sem que fosse cumprido, por aquela instituição, o objeto do ajuste em questão, consoante se depreende, entre outros, da leitura do seguinte trecho do Relatório de TCE acerca de destaques a respeito das pendências (peça 29, p. 25) :
"O objeto do contrato não foi cumprido, visto que os atuais sistemas de processamento de dados do CREA-SP que executam atualmente em ambiente mainframe não foram substituídos. Dentro do previsto no item 1.1, o software objeto do contrato não teve seu desenvolvimento concluído, os softwares necessários à implantação não foram fornecidos, os serviços de instalação, acompanhamento da migração de dados, implantação em produção, operação assistida, sérvios de treinamento e serviços de manutenção e garantia não foram prestados, a análise, adequação de processos, parametrização, customização e testes não foram concluídos".
5.	Quanto ao valor do débito a ser imputado no âmbito desta Tomada de Contas Especial, o posicionamento da unidade instrutiva, acompanhando a conclusão do Relatório de TCE, foi no sentido de restringi-lo às parcelas contratuais pagas ao Idort, sem incluir um outro montante a que aquela entidade chegou a ser condenada, em primeira instância, no âmbito do processo nº 2006.61.00.028156-9, atinente aos dispêndios com a contratação de outra empresa para a realização dos serviços pendentes. Seu posicionamento é justificado por efetivamente ter havido a contraprestação de fornecimento por parte da nova contratada, sem que ficasse configurado um pagamento adicional no novo ajuste em função da inexecução do contrato anterior.
6.	No que tange às responsabilidades pelos prejuízos, a partir de informações oriundas da Ação Civil Pública de nº 0010850-78.2010.403.6100 (peça 7, p. 12/38, TC-Processo 009.297/2017-8) e de elementos probatórios juntados a estes autos, a unidade técnica concluiu por indicar os seguintes (peça 31, p. 8/11) :
	a) Ulisses Tadeu da Silva (Gerente do Departamento de Informática no período de 31/8/2001 a 1/10/2004 e Assessor Técnico de 1/10/2004 a 2/1/2006) : ainda que haja enviado ao Coordenador da Divisão Técnica a especificação técnica referente à conversão/migração dos sistemas e informações do Crea, ele próprio encaminhou documento ao Idort informando-lhe sobre a abertura do procedimento licitatório, consultando aquela entidade acerca de seu interesse e possibilidade de prestar os serviços em questão e, em caso positivo, apresentar proposta para sua execução, realizando, tão logo recebida a resposta a tal solicitação, sua análise de forma sucinta, afirmando que o Instituto possuía capacidade de atender o pretendido e que o valor estaria de acordo com o praticado no mercado, sugerindo, então, a contratação direta daquela entidade; registre-se que a instrução ainda menciona que, do Relatório de Auditoria do Confea, consta registro de que, embora a Comissão de Recebimento de Produtos e Serviços de Informática haja, em diversas oportunidades, sinalizado ressalvas quanto à entrega dos produtos, o Sr. Ulisses Tadeu da Silva, então Gerente do Departamento de Informática, haveria autorizado os pagamentos sem anexar ao processo justificativas técnicas para divergir da Comissão (peça 20, p. 53, do TC-Processo 009.297/2017-0, apenso ao presente) ; concordo, contudo, com o posicionamento do órgão instrutivo de não utilizar tal ocorrência para a citação do Sr. Ulisses Tadeu da Silva, em função da ausência de elementos probatórios que a suportem e da inconsistência de referi-lo como Gerente do Departamento de Informática em período em que ele não mais exercia tal cargo;
	b) José Eduardo de Paula Alonso (Presidente do Crea/SP à época) : ainda que diante de minuta com todas as especificações técnicas necessárias e de edital pronto para publicação, em vez de conduzir regular procedimento licitatório, aprovou a contratação direta, por dispensa de licitação, mediante procedimento em que não se localizou a razão de escolha do fornecedor, nem a justificativa do preço e pesquisas realizadas quanto a isso, e assinou o Contrato 047/2004-Difin/SJ;
	c) Instituto de Organização Racional do Trabalho - Idort (entidade contratada) : além de haver sido contratado por dispensa indevida de licitação, beneficiou-se dos pagamentos sem a correspondente e devida contraprestação de serviços; 
	d) Roberto Venosa (Presidente do Idort à época) : há todo um conjunto de elementos a demonstrar o abuso da personalidade jurídica do Idort, quando de sua utilização para o contrato por dispensa irregular de licitação e, depois, receber por serviços não executados, configurando-se, portanto, os requisitos para afastar-se o manto da personalidade jurídica da entidade, para alcançar e incluir na solidariedade, pelo débito apurado neste processo, seu então Presidente;
	e) Carlos Eduardo Gesualdo Côrtes (Gerente do Departamento de Informática, sucessor do Sr. Ulisses Tadeu da Silva) : atestou as notas fiscais atinentes aos pagamentos feitos ao Idort.
7.	Ao mesmo tempo, a unidade instrutiva concluiu por não incluir como responsáveis pelo débito aqui tratado os seguintes responsáveis, ainda que eles hajam sido elencados na Ação Civil Pública nº 0010850-78.2010.403.6100:
	a) Marcio Antonio Bueno e Marcia Lagrozam Sampaio Mendes (Assessores Jurídicos à época) : suas condutas de, enquanto Assessores Jurídicos do Crea/SP, haverem proferido parecer técnico favorável à contratação direta mediante dispensa de licitação, ainda que pudessem ser apreciadas para fins de penalização com multa, não contribuíram, diretamente, para a não consecução do objeto do Contrato 047/2004-Difin/SJ e o consequente débito; além disso, a eventual aplicação de multa em função dos fatos abordados nesta TCE resta prejudicada em função de já se haver configurado a prescrição da pretensão punitiva por parte desta Corte de Contas, nos termos do Acórdão 1441/2016-TCU-Plenário;
	b) Luiz Carlos Boscolo (Vice-Presidente de Projetos Especiais do Idort) : embora também arrolado no processo judicial em questão, verificou-se que sua participação limitou-se ao envio de notas fiscais de cobrança ao Crea/SP, de que não se pode afirmar que haja decorrido diretamente o débito tratado neste feito.
8.	Em função também de considerar que, na hipótese, restou configurado o abuso de direito na utilização da pessoa jurídica Instituto de Organização Racional do Trabalho - Idort (vide, quanto a isso, as evidências de que, ainda que não haja prestado adequadamente os serviços contratados, descritos na peça 19, p. 11/13, TC-Processo 009.297/2017-0, o Idort veio a faturá-los e receber os correspondentes pagamentos, conforme peça 19, p. 63/136, e peça 20, p. 33, TC-Processo 009.297/2017-0) , assim como por entender que, haja vista indícios de que referida entidade não mais exista (dada sua situação de inapta junto à Receita Federal do Brasil, desde 4/10/2018, por omissão de informações) , dificilmente dela se logrará obter o ressarcimento dos danos sofridos pelo Erário, concordo com a necessidade de promover-se a citação do então Presidente do Idort, em solidariedade com o instituto por ele então presidido e os demais responsáveis arrolados pela unidade instrutiva, medida para a qual se faz necessária a preliminar submissão ao Tribunal do incidente de desconsideração da personalidade jurídica, em consonância com a manifestação de entendimento explicitada por meio do Acórdão 1891/2010-TCU-Plenário, Relator Ministro Walton Alencar Rodrigues e reafirmada via Acórdão 2828/2015-TCU-Plenário, Relator Ministro Bruno Dantas.
9.	Ao mesmo tempo em que acolho a ponderação da Secex-TCE quanto a haver-se configurado, na hipótese, a prescrição da pretensão punitiva por parte deste Tribunal, tendo em vista o transcurso de mais de dez anos desde os pagamentos irregulares aqui tratados (ocorridos em 2005 e 2006) e o aspecto de ainda encontrar-se pendente a autorização para a citação dos responsáveis, também ressalto o aspecto de tal circunstância não prejudicar a julgamento destas contas, considerando a reiterada jurisprudência desta Corte a respeito da imprescritibilidade dos débitos perante o Erário (espelhada em sua Súmula 282) , condição a que acrescento o fato de os responsáveis arrolados neste feito haverem tomado conhecimento acerca de sua possível responsabilização tanto por força do Relatório de Auditoria Especial de 11/8/2009, quanto por intermédio da Ação Civil Pública nº 0010850-78.2010.403.6100, respectivamente, peça 20, p. 47/61 e peça 7, p. 12/38 do TC-Processo 009.297/2017-8, e das verificações promovidas por meio da Representação, sobre a qual veio a ser proferido o Acórdão 6810/2017-TCU-Primeira Câmara, de minha relatoria, determinando a instauração desta Tomada de Contas Especial.
10.	No que se refere, ademais, a uma possível prescrição do débito, entendo oportuno ressaltar que a decisão do Supremo Tribunal Federal (STF) no Tema 899, cuja repercussão geral foi reconhecida no âmbito do RE 636.886, ainda não transitou em julgado naquela Corte, estando pendente de apreciação de embargos de declaração opostos pela Advocacia-Geral da União (AGU) , justamente para melhor compreensão de seu exato alcance.
11.	Diante das incertezas geradas acerca do instituto da prescrição da pretensão ressarcitória, cujo deslinde na Suprema Corte poderá assumir novos contornos, tenho optado por continuar a seguir a jurisprudência dominante nesta Corte de Contas, sedimentada na Súmula TCU 282, segundo a qual é imprescritível a pretensão de ressarcimento por parte da União.
12.	Registro que recentes decisões deste Tribunal, adotadas após o que restou deliberado pelo STF no Tema 899, também abraçaram a tese da imprescritibilidade da pretensão ressarcitória no âmbito do controle externo, a exemplo dos Acórdãos da 1ª Câmara nº s 5.236/2020, 6.084/2020, 6.465/2020,  6.466/2020 e 6.473/2020, todos relatados pelo Ministro Benjamin Zymler; e dos Acórdãos da 2ª Câmara nº s 5.681/2020, Relator Ministro Augusto Nardes; 6.171/2020, Relator Ministro Raimundo Carreiro; 6.707/2020, Relator Ministro-Substituto Marcos Bemquerer Costa; e 6.846/2020, Relatora Ministra Ana Arraes, entre outros.
13.	Não vislumbro elementos suficientes, portanto, para divergir das conclusões da unidade instrutiva, cujas análises incorporo às minhas razões de decidir.
14.	Acompanho também, em essência, as propostas de encaminhamento da unidade técnica, ainda que, nesse caso, com os eventuais ajustes de forma julgados necessários e a ponderação acerca da necessidade de que as citações a serem levadas a efeito sejam precedidas de diligência, com vistas a obter cópia do processo de contratação da solução de informática Creainfo, aí incluídos tanto o procedimento licitatório cujo edital, segundo consta, encontrava-se pronto para publicação, quanto do processo de dispensa que se seguiu e culminou na assinatura do Contrato 047/2004-Difin/SJ. Com efeito, verifico já constar dos autos conjunto razoavelmente farto acerca do andamento do ajuste em questão, dos problemas identificados e das providências adotadas a esse respeito. O mesmo, no entanto, não se pode afirmar acerca dos procedimentos que precederam a formalização do referido instrumento, acerca dos quais há apenas menções (ainda que algumas delas constem de decisões judiciais) .
15.	A fim de, ao mesmo tempo, minimizar o risco de que tal diligência junto ao Crea/SP seja infrutífera e de evitar o retardamento desnecessário deste feito, tendo em vista, ao que tudo indica, as modificações realizadas nos sistemas de arquivos daquela autarquia quanto a documentos dos anos de 2005 e anteriores (vide, a esse respeito, a mensagem constante da peça 29, p. 173) , alerto para o aspecto de os documentos atinentes à referida contratação serem mencionados como anexos na Ação Civil Pública autuada sob o nº 0010850-78.2010.403.6100 (peça 28, p. 168/170 - feito apreciado pela 11ª Vara Cível da Subseção Judiciária Federal de São Paulo e atualmente em tramitação junto à 5ª Turma do TRF/3) e no Procedimento Preparatório nº 1.34.001.009337/2009-85 (peça 24, p. 135 - proposto pela Divisão de Tutela Coletiva - 2° Ofício do Patrimônio Público e Social da Procuradoria da República no Estado de São Paulo) . Em assim sendo, a obtenção dos documentos necessários junto a qualquer dessas fontes já permitirá o prosseguimento destes autos.
	Ante o exposto, manifesto-me no sentido de que o Tribunal aprove o acórdão que ora submeto à apreciação deste Colegiado.
TCU, Sala das Sessões Ministro Luciano Brandão Alves de Souza, em 9 de fevereiro de 2021.
AUGUSTO SHERMAN CAVALCANTI 
Relator